臺灣臺北地方法院刑事判決　　　　　　 100年度易字第2474號
公　訴　人　臺灣臺北地方法院檢察署檢察官
被　　　告　洪金鸞
　　　　　　洪枝
上二人共同　劉意琴
輔　佐　人
上列被告因妨害名譽案件，經檢察官聲請簡易判決處刑（九十九
年度偵字第二六一二八號），經本院認不宜以簡易判決處刑為之
，改依通常程序，並判決如下：
    主    文
洪金鸞犯公然侮辱罪，處罰金新臺幣肆仟元，如易服勞役，以新
臺幣壹仟元折算壹日。
洪枝犯公然侮辱罪，處罰金新臺幣仟元，如易服勞役，以新
臺幣壹仟元折算壹日。
    犯罪事實
一、洪金鸞與洪枝係洪志德之姑姑，民國九十九年九月二十日
    上午八時二十分許，在臺北市○○區○○路四五九巷五弄三
    十七之一號（聲請簡易判決處刑書漏載「五弄」），因房屋
    所有權所衍生之水表問題發生齟齬，洪金鸞與洪枝二人，
    竟分別基於公然侮辱之犯意，於斯時，在不特定人所得共見
    共聞之上址前，洪金鸞接續兩句以「骯髒鬼」之言語辱罵洪
    志德；洪枝亦以「骯髒鬼」之言語辱罵洪志德。
二、案經洪志德訴請臺北市政府警察局信義分局報告臺灣臺北地
    方法院檢察署檢察官偵查並聲請簡易判決處刑。
    理    由
一、證據能力部分：
  (一)錄音光碟部分：本件被告洪金鸞與洪枝二人雖認告訴人所
    提出經檢察官引為證據之現場光碟有經變造，而認無證據能
    力。按在我國刑事訴訟法上，共有被告、證人、鑑定、勘驗
    及文書五種法定證據方法，各種證據資料在訴訟如何呈現，
    應視該證據之本質而定。本件檢察官所引用為證據之現場光
    碟，其主要呈現之證據方法當係勘驗，而此部分亦經本院於
    準備程序中勘驗屬實，有本院勘驗程序筆錄一份在卷可稽（
    見本院一百年十月二十四日準備程序筆錄第一頁至第四頁）
    ，被告二人復承認經本院下述認定為有罪、不另為無罪、不
    另為不受理部分之字句，確係當天當場渠等之陳述等語明確
    （見本院同上準備程序筆錄第五頁至第七頁）。是該經本院
    勘驗之光碟內容，自有證據能力。又該錄音光碟勘驗之結果
    ，復經本院依刑事訴訟法第一百六十五條之一第二項，行合
    法調查證據程序，是自得為證據使用。
  (二)告訴人洪志德之偵查供述部分：
  1.按證人、鑑定人依法應具結而未具結者，其證言或鑑定意見
    ，不得作為證據，刑事訴訟法第一百五十八條之三定有明文
    。查本件告訴人於偵查中經檢察官以告訴人之身分傳喚到庭
    ，惟並未轉換為證人身分，令其具結作證，是其於偵查中以
    「告訴人」身分所為之陳述，在無刑事訴訟法第一百五十九
    條之五同意法則之適用情形時，當無證據能力，自不得為證
    據使用。
  2.又最高法院九十七年度台上字第三０三三號判決中，雖認「
    刑事訴訟法第一百五十八條之三規定：『證人、鑑定人依法
    應具結而未具結者，其證言或鑑定意見，不得作為證據。』
    所謂『依法應具結而未具結者』，係指檢察官或法官依刑事
    訴訟法第一百七十五條之規定，以證人身分傳喚被告以外之
    人（證人、告發人、告訴人、被害人、共犯或共同被告）到
    庭作證，或雖非以證人身分傳喚到庭，而於訊問調查過程中
    ，轉換為證人身分為調查時，此時其等供述之身分為證人，
    則檢察官、法官自應依本法第一百八十六條有關具結之規定
    ，命證人供前或供後具結，其陳述始符合第一百五十八條之
    三之規定，而有證據能力。若檢察官或法官非以證人身分傳
    喚而以告發人、告訴人、被害人或共犯、共同被告身分傳喚
    到庭為訊問時（例如刑事訴訟法第七十一條、第二百十九條
    之六第二項、第二百三十六條之一第一項、第二百四十八條
    之一、第二百七十一條第二項、第二百七十一條之一第一項
    ），其身分既非證人，即與「依法應具結」之要件不合，縱
    未命其具結，純屬檢察官或法官調查證據職權之適法行使，
    當無違法可言。」，而認此等情形仍有證據能力等。然如前
    述，在我國刑事訴訟法上，共有被告、證人、鑑定、勘驗及
    文書五種法定證據方法，此屬法定證據主義，法官並不得創
    設法律所未規定之證據方法。是除非告訴人偵查之陳述，有
    刑事訴訟法第一百五十九條之五同意法則之適用，法官得將
    之認為屬於係「證人」之證據方法外，在無同意法則或其他
    規定可供適用之情形下，檢察官以「告訴人」之供述當作證
    據時，法院審理時，當不得自行創設「告訴人」此一證據方
    法，仍應將之視同「證人」之證據方法，是既屬證人之證據
    方法，則當然應有刑事訴訟法第一百五十八條之三之適用，
    非經具結，不得引為證據所用。是告訴人於偵查中之供述，
    既未經轉換為證人並具結，自無證據能力。
  (三)檢察事務官勘驗筆錄部分：本件卷內雖存有檢察事務官事務
    官所為之勘驗筆錄為本件證據，惟查：「勘驗係法院或檢察
    官，因調查證據及犯罪情形所為之檢驗處分，勘驗於審判中
    由法院，偵查中由檢察官實施之，此觀刑事訴訟法第二百十
    二之規定甚明。而依現行刑事訴訟法規定，檢察事務官固得
    逮捕、拘提、詢問犯罪嫌疑人及被告，並執行搜索、扣押，
    或承檢察官之命相驗，調查犯罪情形及蒐集證據，並提出報
    告，惟並無實施勘驗之權限（最高法院九八年度台上字第三
    八七六號判決參照），本件依刑事訴訟法規定，檢察事務官
    並無勘驗之權，是該檢察事務官所為之勘驗筆錄，即無證據
    能力。
  (四)其餘被告不爭執非供述證據部分：至於本判決內所引用之非
    供述證據，與本案均有關聯性，復無證據證明係偵查機關以
    不法方式所取得，當事人亦均同意其有證據能力，是本刑事
    訴訟法第一百五十八條之四之反面解釋，當均有證據能力，
    且亦經本院合法調查，自得為證據所用。
二、有罪部分：
  (一)訊據被告二人固承認於前述時地有與告訴人發生爭執，惟均
    矢口否認有何公然侮辱之情，辯稱係被告挑釁在先，渠等並
    無要公然侮辱之意云云。
  (二)經查：
  1.本件被告二人確有於九十九年九月二十日上午八時二十分許
    ，在臺北市○○區○○路四五九巷五弄三十七之一號，因房
    屋所有權所衍生之水表問題發生齟齬，而被告二人，有於斯
    時分別以「骯髒鬼」之言語辱罵告訴人等情，業據證人即告
    訴人證述明確（見本院一百年十月三十一日審判筆錄第三頁
    ），復經本院勘驗現場錄音，在該錄音光碟第五分三十秒時
    ，被告洪金鸞曾在與告訴人互罵時，接續兩句以「骯髒鬼」
    辱罵告訴人；而被告洪枝亦曾於該錄音檔三分三十秒時，
    以「骯髒鬼」辱罵告訴人等情，此經本院勘驗屬實（見本院
    一百年十月二十四日準備程序筆錄第三頁至第四頁），被告
    二人對於確實有於該時地講述該等話語一事，復均承認，此
    情已足認定。
  2.又被告二人行為地係住宅外面，一般人均得進出，是確屬不
    特定人得以共見共聞之處，此情同足認定。
  3.此外，「骯髒鬼」之言語，在客觀上屬於不雅文字，對他人
    當面以此等詞句稱之，確足貶損他人聲譽而達侮辱之情程度
    ，此為公眾週知之事項，是此情同堪認定。
  4.被告等雖辯稱欠缺公然侮辱之意，然本件被告等人既係於告
    訴人因房屋所有權所衍生之水表問題發生爭執，並互相指責
    ，則渠等於盛怒之下所言，當足認有欲公然侮辱告訴人之情
    ，是其所辯並不足採。又被告等雖認係告訴人挑釁在先云云
    ，然本件並無可主張正當防衛或緊急避難之情事在內，是不
    論本件起因為何，均不足影響被告等犯罪之成立，是渠等此
    點所辯復不足採。
  5.綜上所述，本件事證明確，被告等犯行均堪認定，其所辯並
    不足採。
  (三)核被告二人所為，均係犯刑法第三百零九條第一項之公然侮
    辱罪。被告二人雖均辱罵告訴人「骯髒鬼」，然本件事出突
    然，難認被告二人於事前或事中有何犯意聯絡或行為分擔可
    言，當僅屬「同時犯」而非共同正犯。被告洪金鸞接續兩句
    以「骯髒鬼」之言語，係接續犯，係實質上一罪，應僅論以
    一罪。爰審酌被告二人犯罪之動機、與被害人之親戚關係、
    被告等之行為次數，犯罪所生之損害等一切情狀，分別量處
    如主文所示之刑，並均諭知易服勞役之折算標準，以示懲儆
    。
三、不另為無罪諭知部分：
  (一)公訴意旨另以：被告二人有於前述時地，以「垃圾」等詞侮
    辱告訴人，因認被告二人此部分亦涉犯刑法第三百零九條公
    然侮辱罪等語。
  (二)按犯罪事實應依證據認定之，無證據不得認定犯罪事實；不
    能證明被告犯罪者，應諭知無罪判決，刑事訴訟法第一百五
    十四條第二項、第三百零一條第一項分別定有明文。次按事
    實之認定，應憑證據，如未能發現確實之證據，或證據不足
    以證明，自不能以推測或擬制之方法，以為裁判基礎；再犯
    罪事實所憑之證據，無論係直接證據或間接證據，其為訴訟
    上之證明，須於一般人均不致有所懷疑而得確信為真實之程
    度，始得據為有罪之認定，倘其證明尚未達此程度而尚有合
    理之懷疑存在時，本諸無罪推定原則，自應為被告無罪之諭
    知；又被告否認犯罪事實所持辯解縱使不能成立，除非有確
    實證據足以證明對於被告犯罪已無合理之懷疑外，不能遽為
    有罪之認定；刑事訴訟法規定被告有緘默權，被告基於不自
    證己罪原則，既無供述之義務，亦不負自證清白之責任，不
    能因被告未能提出證據資料證明其無罪，或對於被訴之犯罪
    事實不置可否，即認定其有罪，最高法院著有九十二年度台
    上字第二五七０號判決可資參考。從而，認定被告有罪之證
    據，定需達到使事實 審審判之法官有「確信」之心證時（
    即英美法上Beyond a reasonable doubt），方得為被告有
    罪之判斷，若依負追訴犯罪職責之檢察官所提出之證據，尚
    無法使事實審法官有此程度之心證時，因法院僅有調查而無
    蒐集證據之義務（最高法院九十一年度台上字第五八四六號
    判決參照），且檢察官於訴訟上應負提出證據及說服之實質
    舉證責任，倘現存卷內證據尚未達有罪程度之確信時，自應
    為有利於被告之認定，最高法院亦著有九十二年台上字第一
    二八號判例可資參照。
  (三)訊據被告二人堅詞否認有何公訴人所指此部分犯行，辯稱並
    無以「垃圾」之詞辱罵告訴人等語。經查，本件證人即告訴
    人於偵查及本院審理中，均未證稱被告二人有以「垃圾」一
    詞辱罵告訴人，是被告二人是否有該等情事，本即有疑。徵
    諸經本院勘驗前述錄音光碟結果，於該光碟一分四十三秒時
    ，雖有男聲（按：此應為告訴人之聲音）口出「妳罵誰垃圾
    子」等語（見本院前述準備程序筆錄第三頁），惟本院並無
    勘驗得有任何女聲口出「垃圾子」之言語（同見前述準備程
    序筆錄），是自難以勘驗所得之該男聲，即遽以論斷被告二
    人有口出「垃圾」一語之情。又檢察事務官於偵查勘驗結果
    ，固認為可聽出有「垃圾」之字眼，惟如前述，檢察事務官
    之勘驗筆錄，並無證據能力；況由該勘驗內容，亦無法確知
    係和人口出「垃圾」之字眼，是當不得以此為被告二人不利
    之認定。
  (三)綜上所述，依卷內證據，此部分並無從使本院形成對被告二
    人有罪確信，是此部分，即應為被告二人有利之認定。又此
    部分倘成立犯罪，與前述認定被告二人有罪部分，有接續犯
    之實質上一罪關係，爰不另為無罪之諭知。
四、不另為公訴不受理部分
  (一)公訴意旨另以：被告二人有於前述時地，以「不要臉」、在
    該錄音帶譯文第零分十五秒時，亦另有以「骯髒鬼」等詞侮
    辱告訴人，因認被告二人此部分亦涉犯刑法第三百零九條公
    然侮辱罪等語。
  (二)按告訴乃論之罪，未經告訴者，應諭知不受理判決，刑事訴
    訟法第三百零三條第三款定有明文。經查：
  1.此部分經勘驗結果，被告洪金鸞確實有口出「不要臉」、在
    錄音光碟零分十五秒時，被告洪金鸞亦有口出「骯髒鬼」等
    語（見本院前述準備程序筆錄第二頁），被告洪金鸞對此亦
    予承認，此情已足認定。惟經本院勘驗結果，當時告訴人以
    「妳不要臉是在罵誰？」向被告洪金鸞提出疑問時，被告洪
    金鸞明白指出「洪水泉（即告訴人之父親）不要臉」（同見
    本院前述準備程序筆錄第二頁）；在錄音光碟零分十五秒時
    ，被告亦有口出「洪水泉的名？……骯髒鬼」等字眼（同見
    本院前述準備程序筆錄第二頁），徵諸本件起因係該被告與
    告訴人因房屋所有權（該屋所有權即為告訴人之父洪水泉）
    之問題，並因而導致水表一事發生爭執（可見前述勘驗內容
    ），足認被告洪金鸞當場所述「不要臉」、錄音光碟中零分
    十五秒之「骯髒鬼」等一詞，均係針對告訴人之父洪水泉，
    此情已足認定。
  2.是以，本件「不要臉」，及錄音光碟中零分十五秒之「骯髒
    鬼」等詞，既係辱罵告訴人之父洪水泉，則直接被害人乃洪
    水泉而非告訴人。又刑法第三百零九條之公然侮辱罪，依同
    法第三百十四條之規定，需告訴乃論，而此部分既僅經告訴
    人提起告訴，是本前述說明，此部分因欠缺訴追條件，本雖
    應為公訴不受理之諭知，然因此部分倘成立犯罪，與前述被
    告二人成立犯罪部分，有接續犯之實質上一罪關係，爰不另
    為公訴不受理之諭知。
據上論斷，應依刑事訴訟法第四百五十二條、第二百九十九條第
一項前段，刑法第三百零九條第一項、第四十二條第三項，刑法
施行法第一條之一，判決如主文。
本案經檢察官陳雅譽到庭執行職務。
中    華    民    國   100    年    11    月    21    日
                  刑事第十四庭法  官  吳冠霆
以上正本證明與原本無異。
如不服本判決應於收受送達後10日內向本院提出上訴書狀，並應
敘述具體理由；其未敘述上訴理由者，應於上訴期間屆滿後20日
內向本院補提理由書（均須按他造當事人之人數附繕本）「切勿
逕送上級法院」。告訴人或被害人如對於本判決不服者，應具備
理由請求檢察官上訴，其上訴期間之計算係以檢察官收受判決正
本之日期為準。
                              書記官  高宥恩
中    華    民    國   100    年    11    月    21    日
附錄法條：
中華民國刑法第309條
（公然侮辱罪）
公然侮辱人者，處拘役或 3 百元以下罰金。
以強暴犯前項之罪者，處 1 年以下有期徒刑、拘役或 5 百元以
下罰金。